## Instruksjoner

Denne oppgaven skal løses interaktivt i RStudio ved å legge inn egen kode og kommentarer. Det ferdige dokumentet lagres med kandidatnummeret som navn `[kandidatnummer]_SOK1004_C2_H22.qmd` og lastes opp på deres GitHub-side. Hvis du har kandidatnummer 43, så vil filen hete `43_SOK1004_C2_H22.qmd`. Påse at koden kjører og at dere kan eksportere besvarelsen til pdf. Lever så lenken til GitHub-repositoriumet i Canvas.

## Bakgrunn

Økonomisk vekst gir økt kjøpekraft og velferd. Økningen i økonomisk aktivitet har hittil blitt muliggjort gjennom å utnytte fossile energikilder som kull, olje og gass. Forbrenningen av hydrokarboner har over tid økt mengden CO2 i atmosfæren og forårsaket endringer i klimaet. Klimaendringene medfører en rekke kostnader, blant andre hyppigere og mer intense innslag av ekstreme værforhold. I den grad veksten drives av fossile energikilder er det ikke opplagt at høyere økonomisk aktivitet vil øke menneskelig velferd på sikt. Vi står ovenfor en avveining mellom økt kjøpekraft og klimaendringer.

I denne oppgaven skal vi utforske avveiningen mellom kjøpekraft og klimaendringer ved å studere sammenhengen mellom CO2-utslipp og bruttonasjonalprodukt (BNP) på tvers av land. Data henter vi fra [OWID](https://ourworldindata.org/co2-emissions). En beskrivelse av dataene (kodebok) finnes [her](https://github.com/owid/co2-data/blob/master/owid-co2-codebook.csv).

Vi skal utforske følgende: Hvilke land har høyest CO2 utslipp? Hvordan kan utslippene sammenlignes når vi tar hensyn til befolkningen og størrelsen på økonomiene? Kan bruken av kull til energiproduksjon forklare forskjellen mellom land? Hvordan stiller utslippene seg når vi justerer for internasjonal handel og skiller mellom produksjon og forbruk?

**Merknad.** I oppgaven definerer jeg variabler matematisk og ber dere lage figurer av de. Alle variablene finnes i datasettet. En del av oppgaven er å finne de.

## Last inn pakker

```{r}
rm(list=ls())
library(tidyverse)

#Har brukt kode fra ggplot2 på oppgave IIb
library(ggplot2)
```

## Last ned data

```{r}
url <- 
  "https://raw.githubusercontent.com/owid/co2-data/master/owid-co2-data.csv"

df <- url %>%
  read_csv()
```

## I. Karbonintensitet i produksjon

Vi skal studere sammenhengen mellom BNP og CO2 for de fem største økonomiene i verden, målt ved kjøpekraftjustert BNP. Disse landene er:

```{r}
list <- c("China", "United States", "India", "Japan", "Germany")
```

Betrakt følgende figur:

```{r}
df %>%
  
  mutate(gdp = gdp/10^12) %>%

  mutate(co2 = co2/10^3) %>%

  filter(country %in% list) %>% 
  
  ggplot(aes(x=gdp, y=co2, color = country)) %>%
  
  + geom_point() %>%
  
  + geom_smooth(se = FALSE) %>%
  
  + labs(y = "CO2", x = "GDP", title = "GDP vs CO2", subtitle = "Production-based C02 emissions, billions of tons. 
GDP in trillions of USD, constant 2011 prices at purchasing power parity. 1850-2020.", color = "Country") %>%
  
  + theme_bw()
```

Kommandoen `geom_smooth()` bruker en såkalt lokal regresjon til å tegne en kurve gjennom datapunktene. Dere kan tenke på dette som en gjennomsnittlig sammenheng, eller at man har tegnet en strek gjennom datapunktene med en penn.

### Oppgave Ia

Gi en fullstendig og nøyaktig beskrivelse av figuren. Tolk helningen på linjene og diskuter variasjon mellom og innad i landene. Drøft hvilke forhold figuren illustrerer på en god måte og hvilken informasjon som er vanskelig å tolke.

*\[Svar på oppgave Ia her.\]*

Som vi kan se på grafen har kina 10,5 milliarder tonn co2 utslipp på sitt meste i 2020, med en BNP på cirka 18 billioner. Sammenligner vi det opp mot USA som har cirka 5 milliarder tonn co2 utslipp i 2020 med en lik BNP på 18 billioner, kan vi se at Kina har dobbelt så høyt co2 utslipp men like mye BNP som USA. Denne grafen viser hvor mye BNP landet har, og ikke BNP per innbygger. Derfor kan vi se at Kina f. eks har høyere BNP enn USA. USA har de siste årene hatt ett jevnt fall i co2 utslipp, mens BNP har fortsatt å økt. India sin BNP har økt i takt med co2 utslippet. Tyskland og Japan sin graf er vanskelig å tolke ettersom at de går mye inn i de andre. Men vi kan se at Tyskland på starten hadde en økning i både BNP og co2 utslipp før den falt i co2 utslipp men fortsatte å øke i BNP. Japan har hatt jevn økning i både BNP og co2 utslipp helt mot slutten hvor de hadde ett lite fall i co2 utslipp og en liten økning i BNP.

### Oppgave Ib

Vi betrakter nå et normalisert mål på sammenhengen CO2-utslipp og inntekt. La $CO2_{t}$ og $BNP_{t}$ være henholdsvis årlige utslipp av CO2 og brutto nasjonalprodukt i år $t$. Vi måler $CO2_{t}$ i kilogram og $BNP_{t}$ i kjøpekraftjusterte USD ved faste 2011-priser. Vi kan definere karbonintensiteten i produksjon som $CI_{t}=CO{2}_{t}/BNP_{t}$, altså antall kilogram CO2 per USD i verdiskapning.

Lag en figur som viser karbonintensiteten $CI_{t}$ til de fem største økonomiene (navnene er lagret i variabelen `list` over) fra 1850 til 2020. Sammenlign $CI_{t}$ med helningen fra figuren i oppgave Ia. Gi en fullstendig og nøyaktig beskrivelse av figuren. Drøft minst to forhold som du tror kan være av avgjørende betydningen for å forklare variasjonen innad og mellom land.

```{r}
# Løs oppgave Ib her

plot <- df %>%
  filter(country %in% list) %>%
  filter(year>= 1850 & year <= 2020) %>%
  mutate(CIT = co2/gdp) %>%
  ggplot(aes(x = year, y = CIT, color = country))+
  geom_point()+
  geom_smooth()

plot

   

```

*\[Besvar oppgave 1b her\]*

Fra 1850 til starten av 1900 tallet hadde alle land en stor økning i karbonintensiteten, utenom India og Kina. Vi har ikke data for Kina før ca 1920.

Første forhold:

På starten av 1900 tallet begynte industrinæringen i verden å begynne for fullt, noe som var med på å øke verdiskapningen i de 5 største økonomiene i verden. Så selvom co2 utslippet har økt, så har BNP'en til landene økt betraktelig mye mer i forhold til co2 utslippet. Derfor ser vi at det er nedgang i grafen fra 1900 tallet til 2020. Eneste landet som ikke har fulgt samme mønster som de andre landene er Kina.

Andre forhold:

I nyere tid har vi hatt økt fokus på mer klimavennlig produksjon dette kan ha vært med på å gjøre at karbonintensiteten har hatt jevn nedgang siden 1970 og til 2020 for alle land. Før 1970 ser det ut som økt BNP har vært faktoren for nedgang i karbonintensitet, men etter 1970 kan det være at økt fokus på miljø har vært en viktig faktor i nedgangen.

### Oppgave Ic

Undersøk hvorvidt bruken av kull som energikilde kan forklare forskjellen i karbonintensitet mellom de fem største landene. Lag to figurer og 100-200 ord med tekst. Husk å gi en fullstendig og nøyaktig beskrivelse av figurene.

**Figur 1**

```{r}
# besvar oppgave 1c her

df %>%
  filter(country %in% list) %>%
  filter(year>= 1850 & year <= 2020) %>%
  ggplot(aes(x = year, y = coal_co2, color = country))+
  geom_point()+
  geom_smooth()



plot



```

*\[Besvar oppgave Ic her\]*

Fra figur 1 kan vi se at co2 utslipp fra kull har vært stabil fra 1850 til starten av 1900 tallet, hvor USA og Tyskland hadde en økning. Fra starten av 1900 tallet til 1960 har co2 utslippet av kull vært stabilt, men fra 1960 har Kina hatt en stor økning og USA en liten økning frem til 2020. Mens Tyskland har hatt nedgang i co2 utslipp fra kull fra 1960 til 2020. India har hatt stabilt co2 utslipp fra kull fra 1850 til 2020, mens India har hatt ett stabilt utslipp helt til ca 1980 hvor det har økt betraktelig fram til 2020.

Har beskrevet figur 2 tidligere i oppgave Ib.

Det ser ikke ut som det er noen sammenheng mellom co2 utslipp fra kull og karbonintensitet. Eneste som kan være en faktor er at i starten av på 1900 tallet startet industrien i verden å ta seg opp. Mye av det var kullbasert, så selvom co2 utslippet fra kull økte, så var dette med på å lage verdiskapning i landene noe som økte BNP. Derfor ser vi at det er nedgang i karbonintensiteten fra starten av 1900 tallet og utover.

## II. Konsumbaserte CO2-utslipp

I den foregående analysen har vi slått fast at Kina har høy karbonintensitet i produksjon og at kullforbrenning står for en høy andel av deres utslipp. I hvilken grad kan utslippene knyttes til eksportrettet produksjon? I dataene fra OWID har de variable som de kaller konsumbaserte utslipp, for eksempel variabelen `consumption_co2.`

### Oppgave IIa

Forklar hvordan konsumbaserte CO2-utslipp er konstruert og hvordan vi skal tolke den.

*\[Besvar oppgave IIa her.\]*

konsumbasert co2-utslipp er laget ved menneskelig produksjon, det er mennesker som skaper størst co2-utslipp. Det kan være pga strømproduksjon, industri og at vi hogger ned regnskog.

Vi har en negativ trend pga at vi mennesker står for den største delen av co2-utslipp i verden. Derfor må vi begynne å se etter mer bærekraftige løsninger innenfor energi og industri, så vi kan senke co2-utslippet før det er forsent.

### Oppgave IIb

Lag en figur som viser utviklingen av konsumbasert CO2 per person og totale, konsumbaserte utslipp. Gi en fullstendig og nøyaktig beskrivelse av figuren og forklar hva den viser.

**Hint:** Hvis du bruker `geom_point()` så kan spesifisere én av variablene ved tilvalget `size` i `aes()`.

```{r}
# besvar oppgave IIb her

df %>%
  filter(year >= 1990) %>%
  filter(country %in% list) %>% 
  ggplot(aes(x=year, y=consumption_co2_per_capita, color = country)) %>%
  + geom_point(aes(size = consumption_co2)) %>%
  + geom_smooth(se = FALSE) %>%
  + theme_bw()

  

```

*\[Besvar oppgave IIb her.\]*

Figuren viser konsumbasert co2 utslipp og konsumbasert co2 utslipp per innbygger.

X-aksen viser årstallene, y-aksen viser konsumbasert co2 utslipp per innbygger, mens størrelsen på prikkene viser total konsumbasert co2 utslipp.

## III. Produksjon- og konsumbaserte utslipp

Betrakt følgende figur, og gi en konkret forklaring på hva den viser.

```{r}
df %>%

  filter(country %in% c(list)) %>% 

  ggplot(aes(x=year, y=trade_co2_share, color = country)) %>%
  
  + xlim(1990,2020) %>%
  
  + geom_line(size = 1.5) %>%
  
  + geom_hline(yintercept=0) %>%
  
  + labs(x = "Year", y = "Traded CO2 share", title = "Traded CO2 as share of production-based emissions", subtitle = "CO2 embedded in trade. Share of production based emissions. Percent. 1950-2020.
Positive (negative) value indicates net imports (export) of CO2 emissions.", color = "Country") %>%
  
  + theme_bw()
```

*\[Besvar oppgave III her\]*

I denne grafen ser vi co2 utslipp knyttet til handel av varer og tjenster. Y-aksen viser andel av produksjonsbaserte utslipp i prosent, men x-aksen viser perioden.
